【裁判字號】    91,南簡上,246
【裁判日期】    920530
【裁判案由】    違反銀行法
【裁判全文】
臺灣臺南地方法院刑事判決                      九十一年度南簡上字第二四六號
    上  訴  人  甲○○
    即  被  告
右列上訴人因違反銀行法案件，不服本院台南簡易庭九十一年度南簡字第八三四號，
中華民國九十一年九月十九日第一審簡易判決（聲請簡易處刑書案號：九十一年度偵
字第七五六七號），提起上訴，本院管轄之第二審合議庭判決如左：
    主  文
原判決撤銷。
甲○○行為負責人，連續違反銀行對本行負責人為擔保授信，其條件不得優於其他同
類授信對象之規定，處有期徒刑肆月，併科罰金新台幣貳拾萬元，有期徒刑如易科罰
金，以參佰元折算壹日，罰金如易服勞役，以罰金總額與陸個月之日數比例折算，緩
刑參年。
    事  實
一、甲○○於民國八十六年三月四日至八十九年十一月三十日間，擔任前台南縣楠西
    鄉農會（下簡稱楠西鄉農會，現已由第一商業銀行概括承受）總幹事，為辦理該
    農會授信業務具有最後審核決定權之人。其明知對本行負責人為擔保授信，其條
    件不得優於其他同類授信對象，而依楠西鄉農會理事會八十四年三月二十七日核
    定之「放款擔保品處理要點」第二條第一款規定，擔保品為耕地，核估擔保放款
    值時應扣除土地增值稅，詎甲○○竟基於概括犯意，於八十六年九月三十日辦理
    該農會理事長江茂盛之擔保放款展期案時，明知江茂盛所提供之擔保品密枝段五
    二號及五一－一號土地，於扣除土地增值稅後，放款值僅餘新台幣（下同）二百
    五十七萬六千七百七十五元；復於八十八年六月五日及八十九年六月十二日，辦
    理江茂盛之擔保放款展期案時，明知江茂盛所提供之擔保品即密枝段五二號、五
    一－一號、東勢段六三五號及六四七號土地，於扣除土地增值稅後，放款值分別
    僅為三百五十二萬一千八百四十九元及四百二十萬八千元，較各次展貸金額五百
    九十八萬元、五百九十五萬元及五百八十六萬元，分別不足三百四十萬三千二百
    二十五元、二百四十二萬八千一百五十一元及一百六十五萬二千元，惟甲○○仍
    連續准予展貸。
二、案經財政部函請及法務部調查局台南縣調查站移送臺灣台南地方法院檢察署檢察
    官偵查起訴。
    理  由
一、訊據上訴人即被告甲○○固坦承知悉銀行法之上開規定及楠西鄉農會擔保品之估
    價及放款值核估標準，且楠西鄉農會理事長江茂盛之上開三筆展期案，於扣除土
    地增值稅後，該授信案件之不動產放款值均低於展貸金額，其仍決定准予展貸之
    事實，然堅詞否認有何違反銀行法之犯行，辯稱：八十六年八月二十四日楠西鄉
    農會第十三屆理事會第五次會議討論事項第四案通過有關舊案件，即八十四年十
    月二十八日以前辦理者，免再重估，按原貸放金額展貸或酌情收回部分本金，而
    新貸案件則依新法辦理，伊是依照上揭理事會決議辦理江茂盛之展貸案件，何來
    違法之有云云。經查：
  (一)、按八十一年十月三十日修正前銀行法第三十三條第一項規定：「銀行對本行負
      責人或職員，或對與本行負責人或辦理授信之職員有利害關係者為擔保授信，
      其條件不得優於其他同類授信對象。」，考其立法目的係在於健全銀行業務經
      營，保障存款人權益，避免銀行對於利害關係人之授信案任意降低徵信審查標
      準或私相授受而影響日後債權之實現，並課以銀行承辦人、評估機制及決定權
      人於審核利害關係人授信案之聲請時，確實審查之責。再按依其他法律設立之
      銀行或其他金融機構，亦有上開規定之適用，銀行法第一百三十九條第一項定
      有明文，是被告身為楠西鄉農會之總幹事，握有該農會授信案件之最後決定權
      ，自應恪遵上開規定。
  (二)、本案借款人江茂盛係楠西鄉農會理事長，而其前述三筆展貸申請案之抵押品，
      於扣除土地增值稅後，現值均低於展貸金額之事實，為被告所不爭，其並自承
      知悉依楠西鄉農會理事會八十四年三月二十七日核定之「放款擔保品處理要點
      」第二條擔保品之估價及放款值核估標準，第一款規定，擔保品為耕地，擔保
      放款值最高以公告現值加八成，不得超過市價之九成，扣除計增值稅後之８０
      ％～９０％，其計算公式〔（公告現值最高加八成×面積）－應計土地增值稅
      〕×放款８０％～９０％＝擔保放款值等情（見本院九十一年十二月三日訊問
      筆錄），則依前開銀行法之相關規定，被告於審核楠西鄉農會理事長江茂盛之
      擔保授信展期案時，自應嚴格審核該展貸申請案是否合乎楠西鄉農會之擔保放
      款條件，以確保其餘存款大眾之權益，避免私相授受，或影響楠西鄉農會將來
      債權之實現。而貸款案之展期，係指原貸放金額已屆清償期，借款人無力清償
      ，請求貸款人准予依原來條件延期繼續清償本息。展期應以展期時債務人債信
      、資產、營收及擔保品價值等各項條件與初貸時完全相同為前提，展期才無風
      險。如原貸金額屆期，借款人無力清償，或擔保品價值劇降，為確保債權，即
      應與借款人洽談縮減貸款金額或減息等確保債權方法，自無依原條件再予展期
      之理。此亦各金融機構在辦理展期時，均會再作徵信調查之原因。不如此，金
      融機構之債權，即無法獲得確保。詎被告明知江茂盛之展貸案件有違前揭規定
      ，仍執意准予展貸，其主觀上確有違反銀行法之故意甚明。
  (三)、被告雖一再辯稱伊係依照楠西鄉農會第十三屆理事會第五次會議決議內容，核
      准借款人江茂盛之展貸案件，並無任何違法云云，惟按行為人尚且不得因不知
      法律而免除刑事責任，而本件被告既受楠西鄉農會所託，擔任總幹事，本應以
      遵守法令及維護該區農民存款戶利益為念，其亦明知銀行法就金融機構之負責
      人或利害關係人為擔保授信時之相關限制規定，竟於該貸款展期時，其下屬多
      手承辦人均簽註原條件展貸於法有違之情形下，執意依理事會所為會損及農民
      存款戶權益之決議行事，實難徒憑上開違反銀行法第三十三條規定之決議作為
      卸免刑責之詞，否則法律規定豈不形同具文，是被告此部分所辯，洵不足採。
  (四)、上開展貸案件之擔保品於重估後價值明顯不足放款額，確已違反銀行法第三十
      三條規定等情，復經證人即上開案件之承辦人張秋美、賴信宇、張月於法務
      部調查局台南縣調查站證述明確（詳見九十一年六月十四日調查筆錄），並有
      簽註意見三紙（見九十一年度他字第八二號偵查卷第四十六頁、第四十七頁反
      面及第五十頁）、楠西鄉農會不動產放款值調查報告表十五紙、放款擔保品處
      理要點一份、借款申請書十份、借款展期申請書一紙、借款明細表三份、土地
      登記簿謄本二份、不動產抵押契約書四份、抵押權設定契約書二份、中央存款
      保險股份有限公司九十年三月二十日存保檢字第九○○○○三四二七號函一份
      附卷可資佐證，事證明確，被告違反銀行法犯行，堪以認定。
二、查被告甲○○行為後，銀行法業於八十九年十一月一日經總統修正公布，其中第
    一百二十七條之一之罰則，與修正前相比較，以修正前之規定有利於被告，依刑
    法第二條第一項但書規定，應適用修正前之銀行法第一百二十七條之一。是核其
    所為係違反修正前銀行法第三十三條規定，應依同法第一百二十七條之一論處。
    被告先後三次犯行，時間緊接，所犯為構成要件相同之罪，顯均係基於概括犯意
    反覆為之，應依連續犯之規定論以一罪，並依刑法第五十六條規定加重其刑。原
    審以被告罪證明確，予以論罪科刑，固非無見，惟按修正前銀行法第三十三條第
    一項係規定：「銀行對本行負責人或職員，或對本行負責人或辦理授信之職員有
    利害關係者為擔保授信，其條件不得優於其他同類授信對象。」原審認被告應適
    用修正前銀行法之規定論科，然於主文誤引修正後銀行法第三十三條第一項規定
    ，而諭知被告違反銀行對其本行負責人為擔保授信者，應有十足擔保之規定，顯
    有未洽，被告上訴意旨翻異前供否認有違法並執前詞指摘原判決不當雖無理由，
    然原審既有上開疏漏，自應由本院予以撤銷改判。爰審酌被告身為楠西鄉農會總
    幹事，不知嚴守金融法規，健全金融秩序，竟私相授受，背於全體農會會員之所
    託等一切情狀，量處如主文所示之刑，均分別諭知易科罰金及易服勞役之折算標
    準。又被告前未曾受有期徒刑以上刑之宣告，有臺灣高等法院被告全國前案紀錄
    表在卷可憑，其經此教訓後，應知所警惕，信無再犯之虞，本院因認所宣告之刑
    以暫不執行為適當，併諭知緩刑三年，以勵自新。
三、被告行為後刑法第四十一條雖於九十年一月十日經公布修正為第四十一條第一項
    ，其規定為：「犯最重本刑為五年以下有期徒刑之罪，而受六個月以下有期徒刑
    或拘役之宣告，因身體、教育、職業或家庭之關係，執行顯有困難者，得以一元
    以上三元以下折算一日，易科罰金。但確因不執行所宣告之刑難收矯正之效，或
    難以維持法秩序者不在此限」，在刑法第四十一條第一項後段增加「但確因不執
    行所宣告之刑難收矯正之效，或難以維持法秩序者不在此限」之規定，較舊法似
    不利於被告，然關於易科罰金事項，係關於執行之事項，與罪刑之輕重問題無涉
    ，自應尊重制定新法之精神，一律適用新法，不生新舊法適用之比較問題，是被
    告行為後法律已有如上之修正，自應依新法規定併諭知易科罰金之折算標準，無
    比較新舊法適用之問題，附此說明。
據上論斷，應依刑事訴訟法四百五十五條之一第一項、第三項、第三百六十九條第一
項前段、第三百六十四條、第二百九十九條第一項前段，修正前銀行法第一百二十七
條之一，刑法第十一條前段、第二條第一項但書、第五十六條、第四十一條第一項前
段、第四十二條第三項、第七十四條第一項前段，罰金罰鍰提高標準條例第二條，判
決如主文。
中      華      民      國    九十二      年      五      月    三十    日
                              臺灣臺南地方法院刑事第二庭
                                  審判長法  官  陳振謙
                                        法  官  陳忠鎣
                                        法  官  孫淑玉
右正本證明與原本無異。
本件不得上訴。
                                        書記官  王元宏
中      華      民      國    九十二      年      六      月    三      日
附錄本案論罪科刑法條全文：
修正前銀行法第一百二十七條之一
銀行違反第三十二條、第三十三條、第三十三條之二規定者，其行為負責人，處三年
以下有期徒刑、拘役或科或併科新臺幣一百八十萬元以下罰金。


司法院資訊處製作；財團法人民間司法改革基金會備份。
